【裁判字號】    96,建,13
【裁判日期】    970818
【裁判案由】    給付工程款
【裁判全文】
臺灣臺南地方法院民事判決                96年度建字第13號
原      告  良鼎裝潢設計有限公司
                      21號
法定代理人  戊○○
訴訟代理人  洪梅芬律師
複  代理人  乙○○
訴訟代理人  李季錦律師
            涂欣成律師
被      告  丁○○
訴訟代理人  陳文忠律師
            蔡青芬律師
上列當事人間請求給付工程款事件，經本院於民國97年8月4日言
詞辯論終結，判決如下：
    主  文
被告應給付原告新臺幣壹佰肆拾伍萬貳仟壹佰參拾柒元，及自民
國九十六年四月三日起至清償日止，按週年利率百分之五計算之
利息。
原告其餘之訴駁回。
訴訟費用由被告負擔百分之九十二，餘由原告負擔。
本判決於原告以新台幣肆拾捌萬肆仟元供擔保後，得假執行。但
被告以新臺幣壹佰肆拾伍萬貳仟壹佰參拾柒元為原告預供擔保，
得免為假執行。
原告其餘假執行之聲請駁回。
    事實及理由
一、原告主張：
 （一）原告於民國95年8月間經訴外人壬○○介紹，以點工方式
       承包被告位於臺南市○○○街116號廠房及住家木作裝潢
       工程（下稱系爭裝潢工程）之施工，所需木料由被告提
       供，原告於95年8月14日進場施作，其間被告僅給付第一
       期工程款605,806元（673,118元扣除10%保留款）及水電
       、燈具等工程款153,140元。本件據高雄市室內設計裝修
       同業公會鑑定之工程費用款項是1,998,003元，加上原告
       應得之監造費360,000元以及合理利潤70,740元，共計
       2,428,743元，扣除已付之205,806元，尚欠1,822,937元
       ，原告僅請求被告給付1,508,413元之金額。（見本院卷
       (二)52頁）
 （二）被告既不否認605,806元及153,140元是由原告收受，以
       及其於95年8月10日給付壬○○300,000元，又於95年9月
       19 日給壬○○700,000元，但匯入原告第一銀行帳戶，
       （原告收受該700,000元後，隨即於95年9月19日轉匯入
       壬○○配偶陳美雲之帳戶）等情，如被告認為承攬關係
       僅存在於被告及壬○○間，且是連工帶料，則何以被告
       對工程中的木料錢及工資要分開支付，且分別付給壬○○及原告，所以被告稱：「訴外人壬○○於被告已支付
       1,758,946元後，才突然透過原告法定代理人戊○○向被
       告表示：工、料要分開請款。」與事實及證據不符，因
       為其支付工程款之方式一開始即是工、料分開支付。
 （三）因為被告係分別與原告及壬○○成立承攬關係及買賣關係
       ，故壬○○之實木材料運至系爭工地時，均由原告代理被
       告簽收，如被告係與壬○○訂立承攬契約，原告為壬○○
       施工，則原告與壬○○為一體，壬○○運至系爭工地之木
       料，應由原告雇用之工地主任己○○簽收才對。
 （四）原告經壬○○介紹為被告之房屋及廠房施工，壬○○供應
       材料部份，每坪價格是否合理，係被告與壬○○間之糾紛
       ，與原告無涉。
 （五）壬○○在系爭裝潢工程中，實具有實木賣方及風水堪輿老
       師之雙重身分，故而，在系爭裝潢工程中之種種方位佈置
       與裝修設計，接受壬○○之建議，此亦為原告所知與認同
       ，被告一再以壬○○曾指示原告法定代理人戊○○如何施
       作工程，而作為壬○○係系爭裝潢工程承攬人之依據，並
       認壬○○之證言不實，惟系爭裝潢工程既因壬○○之專業
       意見而生，則由壬○○對原告之施作予以建議，乃屬當然
       之理，如何得以此作為系爭裝潢工程之承攬係存在於被告
       與壬○○間之證明？
 （六）縱使被告在系爭裝潢工程施作之初，對於該工程款價額及
       計算之方式有所誤會，然經95年9日6日兩造之協調會議後
       ，被告對於原告所主張之點工施作計價方式，應已十分清
       楚，而被告仍由原告續以施作，足證兩造至遲於95年9月6
       日即已達成由原告以點工計價方式承攬系爭裝潢工程木工
       施作之合意，若被告未與原告有承攬契約關係，被告即不
       應支付原告所請求之第一期工程款項。且被告父親亦曾於
       95年9月14日對原告法定代理人保證工資會如期付款，若
       果如被告所稱關於系爭裝潢工程之承攬契約關係係存在於
       被告與訴外人壬○○之間，本件兩造間並未存有任何承攬
       契約關係，則何以被告父親要對原告法定代理人戊○○保
       證工資會如期支付，甚至要求原告趕工? 其應對訴外人壬○○保證與要求才是，由此可知，兩造間確存有系爭裝潢
       工程承攬關係。
 （七）並聲明：
    １、被告應給付原告1,508,413元及自起訴狀繕本送達翌日
        （96年4月3日）起至清償日止，按年息百分之五計算之
        利息。
    ２、願供擔保，請准宣告假執行。
二、被告則以：
 （一）系爭裝潢工程係因訴外人壬○○藉由幫被告看風水之機會
       ，向被告佯稱：被告甫新建完成之台南市○○○街116 號
       房屋需改以台灣檜木、櫸木、牛樟木等高級木材裝潢才能
       改運，並稱其可廉價大量取得木材，向被告提出由其以連
       工帶料方式施工，台灣檜木、櫸木施工每坪10,000元，台
       灣牛樟木施工每坪8,000元，被告在其鼓吹之下，遂允諾
       由壬○○以連工帶料之方式施工，並接受上開報酬約定。
 （二）被告從未委任原告施工，壬○○乃系爭承攬契約之承攬
       人，原告係由壬○○委任進場施工，兩造間從未有任何
       承攬或委任關係，自無向原告給付任何款項之義務。被
       告既否認與原告間有承攬關係，原告應就此為舉證。原
       告起訴狀所附請款單、估價單等資料，均係原告片面製
       作之單據，被告否認其真正。
 （三）壬○○於95年8月中旬帶領原告之法定代理人戊○○進場
       施工，所有施工材料均由壬○○指示戊○○自行帶進施工
       場地，施工細節亦由壬○○指示戊○○如何施作，戊○○
       從未向被告報告材料或多寡、施工方式或施工進度，被告
       亦依壬○○之要求付款，已付款項計為1,758,946元。
 （四）壬○○於被告已支付上開款項後，突然透過原告法定代理
       人戊○○向被告表示工料要分開請款，且不照原約定之方
       式計算，工資部分要求被告再付1,726,553元，實木材料
       部份要求被告再付4,565,948元，此要求有違雙方之約定
       。被告遂請專家實際丈量施工坪數，其檜木、櫸木施工坪
       數為160.20坪，牛樟木施工坪數為47.5坪，依壬○○與被
       告之約定，總金額應僅有1,982,000元，被告既已支付
       1,758,946元，至多再給付壬○○223,054元即可。壬○○
       不接受被告之計算方式，竟教唆黑道份子陳守志及其手下
       不斷恐嚇、公然侮辱被告及被告之家人，95年11月22日陳
       守志甚至出手毆打被告之父莊仁里，又於95年11月24日唆
       使原告法定代理人等人糾眾前往系爭工地丟雞蛋、撒冥紙
       、拉白布條侮辱被告，聯絡記者發布不實消息，使被告全
       家飽受侮辱，被告遂於95年11月27日在自由時報D12版刊
       登聲明啟事，該聲明啟事刊出後，臺南地檢署黃朝貴主任
       檢察官主動偵辦壬○○、陳守志及原告法定代理人等人之
       刑事責任，目前該案仍在刑事偵查中。
 （五）被告若真與原告約定由被告提供木料由原告施工，被告必
       定事先準備設計圖，並與原告討論施工之方式及範圍，被
       告所需之木料會由自己進貨點收再由原告施工，起有完全
       未與原告討論相關施工情形，且放任木料由原告載運點收
       之理？又若被告與原告另有成攬工程之約定，雙方就承攬
       之範圍、數量及如何計算報酬、何時給付報酬等重要事項
       應詳加約定，且原告自進場施工開始，被告亦應清點每日
       施工人數及施工內容，以作為給付工程款之依據，為本件
       被告自始至終未曾與原告作前開約定及點工之情事，原告
       提供由己○○、丙○○簽名之點工單，被告並未授權己○○、丙○○為之，不得以該點工單作為兩造有承攬或委任
       關係之依據。
 （六）被告在工程期間給付之部分工程款，之所以有些匯入原告
       帳戶，有些開立予原告名義收執，均係因壬○○出面要求
       必須先給付部份工程款，被告認為不論匯入何人帳戶或開
       立支票予何人名義收執，此部分工程款將來與壬○○結
       算時自會一併扣除。故本件不能因被告有匯款入原告帳
       戶及開立支票予原告名義收執，即認兩造有承攬關係。
 （七）並聲明：
    １、原告之訴駁回。
    ２、如受不利判決，願供擔保請准免為假執行。
三、兩造不爭執事項及爭執事項：
    本件有關原告主張：於95年8月間，因壬○○幫被告工廠及
    住家看風水之關係，由壬○○有償提供木料，由原告進場施
    作系爭裝潢工程，該工程迄至95年10月2日完工，被告已支
    付之款項包括：(1)95年8月10日開立金額300,000元支票1紙
    交付予壬○○，經壬○○提示兌現，(2)95年9月10日開立金
    額605,806元支票1紙交付原告，經原告提示兌現。(3)95年9
    月19日給付壬○○70萬元，依壬○○指示先匯至原告帳戶。
    (4)95年10月13日開立金額153,140元支票1紙交付原告等情，
    為被告所不爭執，自堪信為真實，惟被告抗辯：系爭裝潢工
    程伊與壬○○約定連工帶料施作，並未單獨與原告成立承攬
    契約，伊支付給原告之款項均係依壬○○指示所給付，不能
    認係給付予原告，又訴外人己○○雖受被告委任負責硬體工
    程之營建管理，然並無代理系爭裝潢工程監工或簽認點工單
    之權，故己○○所為之行為對被告不生效力等語置辯。是本
    件爭執之要點在於兩造是否就系爭裝潢工程成立承攬契約？
    如是，被告應給付原告工程款金額若干？
四、本院之判斷：
（一）關於95年8月份即壬○○幫被告看風水決定施作系爭木作
      裝潢工程之初，被告與壬○○之間係如何約定工程款（連
      工帶料抑或工料分開）一節，據證人即被告委任之系爭工
      程營建管理之己○○於本院勘驗現場時結證稱：伊於95
      年8月間以工地主任身分會同被告及壬○○至旗山壬○○
      木材廠去看材料，壬○○係以材料商自居，壬○○有說到
      他習慣連工帶料，包括從原產地載運、裁減之工資，當時
      壬○○有說台灣檜木、櫸木每坪10,000元，台灣牛樟木每
      坪8,000元，伊與被告聽了都以為是現場施作連工帶料的
      價格，覺得很便宜，之後原告就進場施作，從8月14日至9
      月5日伊都沒有跟原告法定代理人戊○○簽任何點工單，
      因為伊主觀上還是認為連工帶料，所以沒有點工。但9月5
      日拿到原告的第一期請款單後，被告覺得奇怪，當天晚上
      伊有去跟壬○○確認，所謂連工帶料的意思，壬○○說是
      從原產地到料廠的工資。9月6日伊與被告及其父親、壬○○、原告、甲○○等人有將連工帶料的定義講清楚，並說
      明現場由原告施作，工資另外計算，工人一人一天2,500
      元，工頭以2人計算，被告有說好，才付第一期60幾萬元
      給原告，第一期的請款單有交給被告確認後才付款，後來
      原告也有將第2、3期之請款單給我，但被告稱他資金調度
      有困難，所以沒有付款，並未再爭執供料分開之問題等語
      （見本院卷(一)276頁至280頁、71頁至73頁），參以證人壬○○證稱：我有跟被告說到達施工現場之前的工資我負責
      等詞（見本院卷(一)69頁），再徵諸被告所述壬○○有說是
      連工帶料，並舉證人丙○○、辛○○之證詞為證（見本院
      卷(一)159頁至161頁）等情，可知被告與壬○○接觸之初，
      確實有講到「連工帶料」，然壬○○所稱是「料場」之連
      工帶料，被告認為是「現場」施工連工帶料，雙方認知不
      同，而為錯誤之意思表示，之後原告即因壬○○及被告同
      意於95年8月14日進場施工。
（二）直至95年9月5日，原告就第一期工資向被告請款時，被告
      就此提出異議，認為應是連工帶料，壬○○乃於翌日（即
      95年9月6日）會同原告法定代理人戊○○、被告及證人己○○協調工程款事宜，壬○○並向被告表明工、料係分開
      計算，被告當時並未表示異議等情，已如前述，並經證人
      壬○○及己○○證稱在卷（見本院卷(一)67頁至71頁），且
      經當時亦在現場招攬業務之甲○○到庭證稱：「當時壬○○跟被告解釋工料分開計算，沒有聽到被告有特別說什麼
      沒有同意也沒有反對」等語明確（見本院卷(一)74頁），足
      認被告於95年9月6日已就現場施工採工料分開計算一事，
      已有認識，且未為反對之意思表示。另自原告提出之第一
      期工程請款單觀之（見本院卷(一)5頁），其上已載明每日
      之「師傅工資」之數量、單位、單價及總價等，且已經證
      人己○○於95年9月6日兩造協調時交由被告核示，並由被
      告開立支票付款予原告（即不爭執事項中(2)之605,806 元
      ），此亦經證人己○○到庭證述明確（見本院卷(一)72頁、
      280頁）。被告於95年9月6日與原告法定代理人戊○○、
      壬○○協調工程款時，已知原告及壬○○就系爭裝潢工程
      主張工資與木料錢分別計算與給付，被告既未表示異議，
      且被告在此重大事項與其認知有極大差異之情況下，並未
      要求原告暫停施工（當時僅施作至第一期），卻仍讓原告
      繼續進場施作，此舉已非單純之沉默，而係依一般社會觀
      念，可認為被告對此種工料分開之點工方式計價已為默示
      之承諾意思表示。
（三）復查，系爭裝潢工程施工期間，被告為計算每日所得請求
      之報酬，均會清點在場施作工人之人數，並由證人己○○
      或被告之員工即證人丙○○於點工單上簽名，此有原告提
      出之點工單共17紙在卷可証（見本院卷(一)50、51頁，點工
      單之日期為9月14日至23日、9月25日至30日及10月2日，
      其中9月17日、20日、29日為丙○○簽名，其餘為己○○
      簽名），證人己○○並於本院至系爭裝潢工程現場勘驗時
      證稱：「9月6日後確認工料分開，我就開始簽原告法定代
      理人所開的點工單」、「但（9月6日）下午4、5點工人要
      下班時，戊○○拿他的點工單給我，請我幫他確認簽名，
      當時在公務所的人有我、莊先生（即被告），莊先生有叫
      我簽」，亦足證己○○、丙○○於點工單上簽名，係為確
      認原告所清點之施作工人人數，雖被告否認有指示己○○
      簽認點工單一事，證人即被告員工丙○○亦證陳有簽點工
      單，但老闆沒有指示，也不知道我有簽點工單等語（見本
      院卷(一)159頁、160頁），然證人己○○為被告所聘請之工
      地主任，證人丙○○則為被告員工，縱被告未預先指示，
      其亦必將簽認點工單一事報告予被告知悉，被告如真認系
      爭裝潢工程總價款之計算方式係連工帶料，以完工後之坪
      數核算，則應會基於此點工單之簽認而察覺與其認知之計
      價方式之矛盾而提出疑問，然被告於95年9月6日之後認知
      系爭裝潢工程須另支付原告工資，採工料分開計算後，沒
      有再提出異議，仍同意原告繼續施工至全部完成，並由己○○、丙○○等受僱人繼續簽認點工單，可見被告確於95
      年9月6日同意單獨與原告成立承攬契約。至被告復辯稱：
      己○○所負責者僅硬體工程之管理，系爭裝潢工程非屬硬
      體工程，故己○○無權代理被告決定任何事項，不得以其
      簽名之點工單作為兩造有承攬或委任契約之證明云云，惟
      查，被告在其於95年11月27日自由時報刊登之廣告（見本
      院卷(一)45頁）上亦表明「慶輝麵廠過去也沒有相關的建築
      經驗，於是一切委由現場工地主任己○○裁決為準，要用
      支票也須己○○出具帳單，業主才可以根據其帳單開票給
      廠商」等語，足證被告實已委任己○○管理台南市○○○
      街116號工地之ㄧ切事務，故被告前述抗辯，均不足採信
      。
（四）綜合上情，被告與壬○○、原告之間縱於95年8月間並未
      達系爭裝潢工程採工料分開計算之合意，惟迄於95年9月6
      日壬○○會同兩造協調工程款後，被告並未表示異議，亦
      未要求原告停工，而許其繼續施作，以及支付以工人人數
      計價之工資605,806元等行為，實足認被告已有默示同意
      與原告成立關於系爭裝潢工程之承攬契約，並對系爭裝潢
      工程已完工部分為事後之承認，承攬關係存在於兩造之間
      ，堪以認定。
（五）承上，兩造間既已就系爭裝潢工程成立承攬契約，則原告
      請求被告給付承攬報酬，自屬有理，惟就其所得請求之金
      額為何，原告主張以其提出之點工單計價，即視其每日進
      場施作之工人人數計算工資，並提出由其所僱工頭庚○○
      製作之點工單47紙為證，然此僅能證明原告自行清點進場
      施工工人人數，尚不足證明兩造確有上開約定，且前述原
      告提出、被告已為付款之第一期工程請款單雖就師傅工資
      為分日列項，但亦列「機器耗損&雜費」、「吊車另計」
      等計價項目，亦足證兩造並非約定單純以點工方式計算。
      再者，原告雖提出上述由工頭庚○○製作之點工47紙，以
      及上有己○○、丙○○簽名之點工單17紙，然庚○○為原
      告工頭，其所製作之點工單均為其單方面製作，未經被告
      核認，而上有證人己○○、丙○○簽名之點工單亦不足涵
      蓋系爭裝潢工程全部施工日期（95年8月14日起至95年9月
      13 日紙期間並無證據證明原告每日實際派工到場之人數
      ），是單從原告所提證據尚不足以證明系爭裝潢工程之承
      攬報酬若干。然從上述證人己○○之證言及原告所提出、
      被告已付款之第一期請款單上之計價項目觀之，應可認兩
      造是以施作系爭裝潢工程實際所需之工資及費用作為承攬
      報酬計算之基準，此參考高雄市室內設計裝修商業同業公
      會函復有關裝修工程業界基本施工型態分為(1)統包制、(2)
      點工計料制（見本院卷(二)33頁），本件應屬前述第(2)種記
      價方式。又兩造既就系爭裝潢工程款項有爭議，原告復無
      法舉證證明被告均有同意全部請款內容，惟原告確實有將
      系爭裝潢工程完成，依民法第491條第2項規定，被告自應
      按習慣給付承攬報酬，是針對原告應得之工程款爭議，經
      本院囑託高雄市室內設計裝修同業公會就系爭裝潢工程之
      合理施工工資、必要施工材料（非木料）為鑑定結果，計
      算工資之單位，亦與原告主張之單位及一「工」2,500元
      相同，前述原告主張由其代墊之五金材料費用、油漆工資
      及雕刻工資，亦均已列入鑑定之項目中，則依據此一鑑定
      結果認定系爭裝潢工程合理施工工資為1.998,003元，堪
      可採信。至於原告另主張其可請求「監造費」360,000元
      及「工程利潤」（3%）即70,740元之部分，依據高雄市室
      內設計裝修商業公會函復「設計費、監造費屬買賣雙方於
      施工前協議之合約行為，本業並無常規裝修工程買方必得
      支付賣方設計費或監造費，至於利潤爭議頗大，常因人、
      因時、因地而異，本業亦無償合理利潤等之計算方式，本
      國公共工程計價合約內明定工程利潤以工程總價5%計算，
      本案雖不屬公共工程，但可參考之」等語（見本院卷(二)33
      頁），本件原告並無法舉證證明兩造有就「監造費」及「
      工程利潤」有何約定，參考前揭工程業界慣例及原告提出
      、被告已付款之第一期請款單記載「管理費用為3%」，可
      認原告主張系爭裝潢工程應得利潤為「3%」為合理，至監
      造費部分，原告並無法證明被告已經同意，該部分之主張
      並不足採。是系爭裝潢工程原告應得之工程款金額為
      1.998,003元，加上合理工程利潤即前述工程款之3%計算
      後為59,940元，共計2,057,943元，扣除被告已給付之
      605,806元後，即1,452,137元為被告尚欠之工程款【至於
      被告另匯予原告之700,000元係用以支付壬○○之木材費
      用，原告隨即轉匯入壬○○配偶陳美雲之帳戶，此有證人
      己○○之證述及原告第一銀行存摺在卷可證（見本院卷(一)
      279頁、280頁、51頁）】，故原告請求被告應給付
      1,452,137元部分為可採，予以准許，逾此部分之請求，
      於法無據，不應准許。又原告勝訴部分，兩造分別陳明願
      供擔保，請求宣告假執行或免為假執行，經核均無不合，
      爰分別酌定相當之擔保金額，予以准許。至原告敗訴部分
      ，其假執行之聲請即失所依附，應併予駁回。
五、本件事證已臻明確，兩造其餘攻擊、防禦方法及所為之立證
    ，經本院逐一審酌後，認與判決之結果不生影響，不再一一
    論述，附予敘明。
六、結論：本件原告之訴為一部有理由，一部無理由，依民事訴
    訟法第79條、第390條第2項、第392條第2項之規定，判決如
    主文。
中    華    民    國    97    年    8    月    18    日
                  民事第二庭    法  官  蔡雅惠
以上正本係照原本作成
如對本判決上訴，須於判決送達後20日內向本院提出上訴狀
中    華    民    國    97    年    8     月    18    日
                                書記官  詹書瑋


司法院資訊處製作；財團法人民間司法改革基金會備份。
